ACORDAO-COMPLETO-2481536

ACÓRDÃO 4484/2022 ATA 29/2022 - SEGUNDA CÂMARA

VISTOS, relatados e discutidos estes autos referentes à Tomada de Contas Especial instaurada pelo Departamento Nacional de Infraestrutura de Transportes (Dnit) , em decorrência da impugnação parcial de despesas realizadas no âmbito do Termo de Compromisso 820/2010 (peça 2, p. 3-12) , celebrado com o Governo do Estado de Pernambuco, objetivando a execução de serviços de reconstrução e restauração viária nos municípios em estado de emergência no Estado de Pernambuco, devido às chuvas ocorridas no mês de junho de 2010.
ACORDAM os Ministros do Tribunal de Contas da União, reunidos em Sessão da 2ª Câmara, ante as razões expostas pelo Relator, em: 
9.1. excluir o Sr. Isaltino José do Nascimento Filho e a Sra. Eryka Maria de Vasconcelos Luna da presente relação processual;
9.2. nos termos do art. 12, §§ 1º e 2º, da Lei 8.443/1992, c/c o art. 202, §§ 2º e 3º, do Regimento Interno/TCU, rejeitar as alegações de defesa do Estado de Pernambuco e fixar novo e improrrogável prazo de 15 (quinze) dias, a contar da notificação, para que o aludido ente federado, em solidariedade com a empresa Metalvias Construções Ltda., comprovem, perante este Tribunal, o recolhimento ao Tesouro Nacional das importâncias abaixo discriminadas, atualizadas monetariamente a partir das datas indicadas até a do efetivo recolhimento, na forma da legislação em vigor:
	Data de ocorrência
	Valor histórico (R$) 

	11/7/2011
	181. 963,91

	11/7/2011
	52.889,98

9.3. autorizar, caso requerido, nos termos do art. 26 da Lei 8.443/1992 c/c o art. 217 do Regimento Interno/TCU, o parcelamento da dívida em até 36 (trinta e seis) parcelas mensais e sucessivas, atualizadas monetariamente, esclarecendo aos responsáveis que a falta de pagamento de qualquer parcela importará no vencimento antecipado do saldo devedor, sem prejuízo das demais medidas legais; e
9.4. cientificar o Estado de Pernambuco e a empresa Metalvias Construções Ltda. que, nos termos do art. 12, § 2º, da Lei 8.443/1992 c/c o art. 202, § 4º, do Regimento Interno/TCU, a liquidação tempestiva do débito atualizado monetariamente saneará o processo e o Tribunal julgará as respectivas contas regulares com ressalva, dando-lhes quitação, mas que a falta de liquidação tempestiva da dívida ensejará o julgamento pela irregularidade das contas, com imputação de débito atualizado monetariamente e acrescido de juros de mora, podendo ainda ser aplicada multa proporcional ao dano;
9.5. dar ciência desta deliberação ao Sr. Isaltino José do Nascimento Filho e à Sra. Eryka Maria de Vasconcelos Luna, bem como ao Departamento de Estradas de Rodagem do Estado de Pernambuco.

Tomada de Contas Especial instaurada pelo Departamento Nacional de Infraestrutura de Transportes (Dnit), em decorrência da impugnação parcial de despesas realizadas no âmbito do Termo de Compromisso 820/2010 (peça 2, p. 3-12), celebrado com o Governo do Estado de Pernambuco, objetivando a execução de serviços de reconstrução e restauração viária nos municípios em estado de emergência no Estado de Pernambuco, devido às chuvas ocorridas no mês de junho de 2010.

Segunda Câmara

Estado de Pernambuco.

3. Responsáveis: Eryka Maria de Vasconcelos Luna (XXX.072.624-XX); Governo do Estado de Pernambuco (10.571.982/0001-25); Isaltino José do Nascimento Filho (XXX.493.424-XX); e Metalvias Construções Ltda. (12.312.930/0001-60).

13.1. Ministros presentes: Bruno Dantas (Presidente), Augusto Nardes, Aroldo Cedraz e Antonio Anastasia.
13.2. Ministros-Substitutos presentes: Marcos Bemquerer Costa (Relator) e André Luís de Carvalho.

MARCOS BEMQUERER

Transcrevo, a seguir, com pequenos ajustes de forma, a instrução produzida pela Secretaria de Controle Externo de Tomada de Contas Especial, a qual passa a integrar o presente Relatório (peça 108) :
"INTRODUÇÃO
Trata-se de Tomada de Contas Especial instaurada pelo Departamento Nacional de Infraestrutura de Transportes (Dnit) , em desfavor do Sr. Isaltino José do Nascimento Filho (CPF XXX.493.424-XX) , Secretário de Transportes do Estado de Pernambuco (Gestão 1°/1/2011 a 1°/1/2014) , e da Sra. Eryka Maria de Vasconcelos Luna (CPF XXX.072.624-XX) , Diretora Presidente do Departamento de Estradas de Rodagem do Estado de Pernambuco (Gestão 1°/1/2011 a 31/12/2012) , em razão da impugnação parcial de despesas do Termo de Compromisso 820/2010 (peça 2, p. 3-12) , celebrado com o Governo do Estado de Pernambuco, tendo por objeto a execução de serviços de reconstrução e restauração viária nos municípios em estado de emergência no Estado de Pernambuco, devido às chuvas ocorridas no mês de junho de 2010.
HISTÓRICO 
Os recursos previstos para implementação do objeto do Termo de Compromisso 820/2010 foram orçados no valor total de R$ 50.000.000,00, sem contrapartida, liberados mediante a Ordem Bancária 2010OB836096, de 29/10/2010 (peça 4, p. 111) , depositado em conta específica no Banco do Brasil S/A, Agência 3234-4, Conta Corrente 10.063-3 (peça 4, p. 126) . 
Teve vigência de 7/10/2010 a 24/11/2012, com prazo até 23/1/2013 para a apresentação da prestação de contas (peça 4, p. 112) que, segundo a Nota técnica 01/2016 (peça 4, p. 135) , foi encaminhada ao Dnit em 15/2/2013 por meio do ofício 050/2013 - PR. Embora tenha sido informado no memorando como anexos, não foi localizado o comprovante de recolhimento do saldo não aplicado.
O fundamento para a instauração da tomada de contas especial, conforme apontado na Nota Técnica 01/2016 do Dnit (peça 4, p. 124-137) , baseou-se nas seguintes irregularidades:
1.1. Foram localizadas no extrato bancário 3 saídas de recursos da conta corrente 10.118-4 (cheques emitidos) sem notas fiscais correspondentes, totalizando R$ 234.853,89, conforme discriminado no quadro abaixo (peça 4, p. 134) :
	Documento/cheque
	Data
	Valor (R$) 

	850.048
	11/7/2011
	218.935,60

	850.049
	11/7/2011
	4.697,08

	850.050
	11/7/2011
	11.221,21

	TOTAL
		234.853,89

1.2. Realização de pagamentos de despesas em datas posteriores à vigência do termo de compromisso, sem autorização do órgão concedente, contrariando o inciso VI do art. 39 da Portaria 127, de 29 de maio de 2008, conforme quadro abaixo (peça 4, p. 135) :
	Documento/cheque
	Data
	Valor (R$) 

	850.322
	28/12/2012
	2.266,67

	850.326
	28/12/2012
	627,77

	850.328
	28/12/2012
	5.771,30

	850.331
	28/12/2012
	554,13

	850.332
	28/12/2012
	1.553,23

	850.333
	28/12/2012
	554,13

	850.335
	28/12/2012
	1.410,77

	850.336
	28/12/2012
	29.202,83

	850.338
	28/12/2012
	269.761,79

	850.339
	28/12/2012
	13.032,06

	850.340
	28/12/2012
	5.118,32

	850.341
	28/12/2012
	49.769,81

	850.342
	28/12/2012
	37.948,42

	850.343
	28/12/2012
	798,44

	TOTAL
		418.369,67

1.3. Das despesas apresentadas, apenas R$ 32.486.548,63 foram consideradas aptas a ser objeto de prestação de contas, desconsiderando o montante de R$ 17.481.011,70 (peça 4, p. 136) . 
De acordo com o Ofício 050/12013 - PR, de 15 de fevereiro de 2013, o DER/PE submeteu ao Dnit a prestação de contas do Termo de Compromisso 820/2010 (peça 4, p. 182-183) . 
Em contrapartida, o Dnit enviou ao DER/PE o Ofício 097/2014/Sv.E, de 17 de outubro de 2014 (peça 4, p. 184-187) , esclarecendo que, na análise da prestação de contas, no que tange à execução física das obras, levou em consideração o quantitativo que atendesse cumulativamente aos seguintes critérios:
	- tiveram seus quantitativos aprovados pelo Dnit no plano de trabalho;
	- tiveram seus quantitativos executados em quantidade igual ou inferior a aprovada.
A partir dessas premissas, na análise da prestação de contas apresentada pelo DER/PE, o Dnit observou, inicialmente, que dos R$ 49.967.560,99 gastos nas obras apenas R$ 13.027.890,56 foram considerados regularmente aplicados no objeto conveniado, enquanto R$ 36.939.670,43 não foram aceitos (peça 4, p. 186) .
Para a impugnação de R$ 36.939.670,43, com base nas premissas do item 6 retro, a comissão de prestação de contas do Dnit levou em conta que o DER/PE (peça 4, p. 186-187) :
1.4. Mediu o montante de R$ 3.984.488,92, referente a serviços coincidentes com o plano de trabalho, mas em alguns dos serviços utilizou preços inferiores aos aprovados no referido plano. Dessa forma, conforme o plano de trabalho vigente, aprovou o montante de R$ 4.138.844,48.
1.5. Mediu o montante de R$ 5.775.876,32, referente a serviços constantes do plano de trabalho vigente, mas com preços superiores aos apresentados no plano de trabalho, motivo pelo qual aprovou a quantia de R$ 3.909.807,47.
1.6. Mediu o montante de R$ 11.054.090,76, referente a serviços com quantidades superiores aos constantes do plano de trabalho vigente, aprovando, assim, a quantia de R$ 4.979.238,61.
1.7. Mediu o montante de R$ 29.153.105,01, referente a serviços não constantes do plano de trabalho vigente.
No Relatório de TCE 02/2016, datado de 30/3/2016 (peça 4, p. 399-425) , o tomador de contas do Dnit concluiu que o dano ao erário apurado alcançou o montante de R$ 20.886.049,37, sob a responsabilidade solidária do espólio do Sr. Eduardo Henrique Accioly Campos, Governador do Estado de Pernambuco, do Sr. Eugênio Manoel do Nascimento Morais, Secretário de Transportes do Estado de Pernambuco e Diretor Presidente do DER/PE, Sr. Isaltino José do Nascimento Filho, Secretário de Transportes do Estado de Pernambuco, e da Sra. Eryka Maria de Vasconcelos Luna, Diretora Presidente do DER/PE (peça 4, p. 425) .
Por sua vez, atendendo ao Despacho 1513/2016 da Secretaria Federal de Controle Interno do Ministério da Transparência, Fiscalização e Controle (peça 4, p. 440-446) , o Dnit elaborou o Relatório de Tomada de Contas Especial 03/2017 - Complementar, datado de 24/2/2017 (peça 4, p. 693-700) , tendo o tomador de contas, desta vez, concluído que o dano ao erário apurado teria sido de R$ 18.144.645,43, sob a responsabilidade solidária do Sr. IIsaltino José do Nascimento Filho, Secretário de Transportes do Estado de Pernambuco, e da Sra. Eryka Maria de Vasconcelos Luna, Diretora Presidente do DER/PE durante o período final de vigência do Termo de Compromisso 820/2010 (peça 4, p. 700) , considerando as seguintes irregularidades:
	Origem do débito
	Valor original (R$) 
	Data do débito

	Valores não aptos a integrarem a prestação de contas do TC-820/2010.
	17.481.011,70
	03/11/2010

	Despesas realizadas após a vigência do TC  820/2010
	418.369,67
	28/12/2012

	Cheques emitidos sem comprovação de despesa
	234.853,89
	11/7/2011

	Valores não aplicados no mercado financeiro
	10.410,17
	24/1/2013

	TOTAL
	18.144.645,43
	
O Relatório de Auditoria 413/2017 da Controladoria Geral da União (peça 4, p. 714-719) também chegou às mesmas conclusões. Após serem emitidos o Certificado de Auditoria, o Parecer do Dirigente e o Pronunciamento Ministerial (peça 4, p. 720, 721 e 728) , o processo foi remetido a esse Tribunal.
Na instrução inicial à peça 17 foi proposta a realização das seguintes diligências:
12.1.	Ao Departamento Nacional de Infraestrutura de Transportes (Dnit) , Superintendência Regional do DNIT no Estado de Pernambuco, para que:
	a) encaminhasse cópia da prestação de contas completa do Termo de Compromisso 820/2010 (peça 2, p. 3-12) , celebrado com o Governo do Estado de Pernambuco (e Intervenientes Executores: Secretaria de Transportes do Estado de Pernambuco e Departamento de Estradas de Rodagem do Estado de Pernambuco) , tendo por objeto a execução de serviços de reconstrução e restauração viária nos municípios em estado de emergência no Estado de Pernambuco, devido às chuvas ocorridas no mês de junho de 2010;
	b) emitisse e encaminhasse novos pareceres técnicos e financeiros, quantificando e individualizando o débito, relacionado à execução do termo de Compromisso 820/2010, levando em conta, não isoladamente os critérios descritos no Ofício 097/2014/Sv.E, de 17 de outubro de 2014 (peça 4, p. 184-187) , mas sim também considerando:
	b.1) se foram cumpridas as metas previstas no plano de trabalho originalmente aprovado, apesar das modificações unilaterais (ou não) por parte do DER/PE do projeto inicial;
	b.2) se os serviços foram realmente executados, apesar dos aumentos e diminuições de quantitativos e preços, considerando que o objeto compromissado consistia em reconstrução e restauração viária nos municípios em estado de emergência no Estado de Pernambuco, devido às chuvas ocorridas no mês de junho de 2010 (item 1, retro) . Caso persistisse o débito em razão de serviços não previstos no plano de trabalho, discriminasse detalhadamente os valores e respectivos serviços que o Dnit considerou não aptos a integrarem a prestação de contas do TC-820/2010, no montante de R$ 17.481.011,70.
	b.3) se as despesas realizadas pelo DER/PE após a vigência do TC  820/2010, no montante de R$ 418.369,67, decorreram, ou não, de serviços executados pertinentes ao objeto e dentro da vigência do referido termo de compromisso. 
12.2. Ao Departamento de Estradas e Rodagem do Estado de Pernambuco (DER/PE) para que, no prazo de 15 dias, apresentasse:
informações fidedignas e atualizadas/documentadas acerca da ação de ressarcimento/restituição/devolução impetrada contra a sociedade empresária Metalvias Construções Ltda., visando à restituição dos pagamentos feitos em duplicidade à mencionada empresa, encarregada dos serviços realizados no Município de Palmares (Contrato 103/2010) , conforme declarações do Sr. Isaltino José do Nascimento Filho, então Secretário de Transportes do Estado de Pernambuco, e da Sra. Eryka Maria de Vasconcelos Luna, à época Diretora Presidente do DER/PE.
 comprovante de recolhimento do saldo não aplicado no termo de compromisso, tendo em vista o Dnit não ter detectado tal demonstrativo (item 3, retro) . 
	c) outros documentos e informações relevantes no sentido de esclarecer as irregularidades apontadas pelo Departamento Nacional de Infraestrutura de Transportes (Dnit) , Superintendência Regional do Dnit no Estado de Pernambuco, na prestação de contas do Termo de Compromisso 820/2010 (peça 2, p. 3-12) , celebrado com o Governo do Estado de Pernambuco e Intervenientes Executores: Secretaria de Transportes do Estado de Pernambuco e Departamento de Estradas de Rodagem do Estado de Pernambuco, especialmente no que tange:
	c.1) valores não aptos a integrarem a prestação de contas do TC-820/2010, no montante de R$ 17.481.011,70;
	c.2) despesas realizadas após a vigência do TC-820/2010, no montante de R$ 418.369,67.
A proposta contou com a anuência do titular da Secex-TCE (peças 18-19) , submetida e autorizada pelo Relator mediante o despacho constante da peça 22, implementada por meio do Ofício 2582/2018-TCU/Secex-TCE, de 28/10/2018 (peça 23) e do Ofício 2581/2018-TCU/Secex-TCE, de 28/10/2018 (peça 24) .
Inicialmente, a Secretaria de Transportes do Estado de Pernambuco/PE, mediante o Ofício 1334/2018, de 28/12/2018, solicitou prorrogação de prazo por mais 15 dias alegando a necessidade de diligências aos documentos e informações em alguns setores da administração (peça 25) . Posteriormente, a Secretaria enviou a documentação constante das peças 31-33.
Da mesma forma, o Dnit - Superintendência Regional de Pernambuco, mediante o Ofício 1000/2019, de 17/1/2019, solicitou prorrogação de prazo por mais 15 dias alegando a ausência de alguns servidores em período de férias e a complexidade da matéria envolvida (peça 29) . Posteriormente, o Dnit solicitou prorrogação de prazo por mais 90 dias - Ofício 1954/2019, de 24/1/2019 - alegando que esse era o tempo requerido por sua equipe técnica para atender a diligência desta Corte (peça 34) . Novamente, por meio do Ofício 20392/2019, de 25/3/2019 (peça 39) , o Dnit-Pernambuco solicitou mais 90 dias para atender a demanda desta Corte para, finalmente, enviar as informações e documentação solicitadas, juntada aos autos às peças 45-60.
Depois da análise prévia da documentação encaminhada, na instrução à peça 63 concluiu-se por nova diligência ao Departamento Nacional de Infraestrutura de Transportes (Dnit) , Superintendência Regional do DNIT no Estado de Pernambuco, para que, no prazo de 15 dias, fossem enviados os documentos e informações solicitados na proposta de encaminhamento daquela instrução (peça 63, p. 10, item 41) .
A proposta contou com a anuência do Secretário da Secex-TCE (peça 65) , efetivada por meio do Ofício 13473/2019-TCU/Seproc, de 2/12/2019 (peça 66) . Depois de solicitar prorrogação de prazo por mais 30 dias para atendimento a referida demanda (peça 68) , apreciada e deferida no despacho de peça 69, mediante o Ofício 11190/2020/SRE - PE, de 3/2/2020 (peça 70) , o Departamento Nacional de Infraestrutura de Transportes Superintendência Regional de Pernambuco encaminhou a documentação inserida nas peças 72-73, cujo conteúdo encontra-se na aba itens não digitalizáveis.
Respostas do Departamento Nacional de Estradas de Rodagem - Superintendência Regional de Pernambuco/PE
Ponto: cumprimento das metas previstas no plano de trabalho originalmente aprovado, apesar das modificações unilaterais (ou não) por parte do DER/PE do projeto inicial relativo ao ajuste.
13.1. Resposta: sim, as metas foram cumpridas apesar das modificações unilaterais por parte do DER/PE (peça 45, p. 5, item 2.2) .
Ponto: se os serviços foram realmente executados, apesar dos aumentos e diminuições de quantitativos e preços, considerando que o objeto compromissado consistia em reconstrução e restauração viária nos municípios em estado de emergência no Estado de Pernambuco, devido às chuvas ocorridas no mês de junho de 2010 (item 1, retro) . Caso persista o débito em razão de serviços não previstos no plano de trabalho, discriminar detalhadamente os valores e respectivos serviços que o Dnit considerou não aptos a integrarem a prestação de contas do TC-820/2010, no montante de R$ 17.481.011,70.
13.2. Resposta: conforme Memo 173/2014/Sv.E, do Processo 50604.000824/2013-81 (1921168) , que a comissão de análise da prestação de contas já informara que foram apresentados nove relatórios que constam indícios suficientes de que foram de fato executadas as obras, conforme relatórios de acompanhamento que somam R$ 49.967.560.99, segundo planilha apresentada pela supervisora das obras executadas. Já havia, naquela ocasião, indícios de cumprimento das metas previstas no plano de trabalho apesar de modificações, e, portanto, indícios de execução das obras objeto do TC-820/2010 (peça 45, p. 5, item 2.3) .
13.3. Porém, durante a análise da prestação de contas, verificaram-se divergências entre o último plano de trabalho aprovado e os serviços executados de fato, considerando a aprovação de todos os planos de trabalhos propostos pela Secretaria de Transportes (peça 45, p. 5, item 2.4) .
13.4. Após reanálise das contas das planilhas das obras, seguindo a orientação dada no Ofício 2581/2018-TCU/Secex-TCE, e confrontado com o último plano de trabalho proposto pelo DER/PE, chegou-se a um valor de R$ 15.684.889,89 que não foi possível aprovar na prestação de contas. Ou seja, o valor de RS 17.481.011,70, encontrado na TCE, foi reduzido em R$ 1.796.121,81 (peça 45, p. 5, item 2.5) .
Ponto: se as despesas realizadas pelo DER/PE após a vigência do TC  820/2010, no montante de R$ 418.369,67, decorreram, ou não, de serviços executados pertinentes ao objeto e dentro da vigência do referido termo de compromisso. 
13.5. Resposta: sim, as despesas realizadas pelo DER/PE, após a vigência do TC  820/2010, no montante de R$ 418.369,67, decorreram de serviços executados pertinentes ao objeto do TC  820/2010, conforme informado no relatório de TCE (peça 45, p. 5, item 2.6) .
Resposta do Departamento de Estradas e Rodagem do Estado de Pernambuco (DER/PE) 
Ponto: informações fidedignas e atualizadas/documentadas acerca da ação de ressarcimento/restituição/devolução impetrada contra a sociedade empresária Metalvias Construções Ltda., visando à restituição dos pagamentos feitos em duplicidade à mencionada empresa, encarregada dos serviços realizados no Município de Palmares (Contrato 103/2010) , conforme declarações do Sr. Isaltino José do Nascimento Filho, então Secretário de Transportes do Estado de Pernambuco, e da Sra. Eryka Maria de Vasconcelos Luna, à época Diretora Presidente do DER/PE.
13.6. Resposta: a ação de ressarcimento (Ação de Repetição de Indébito 0030673-37.2014.8.17.0011) , ajuizada em 2014, encontra-se em regular tramitação perante o Poder Judiciário. Segundo a Procuradoria Geral do Estado de Pernambuco 'o processo aguarda despacho/decisão quanto à necessidade/ (in) deferimento de provas pelo do juiz, que, uma vez deferidas, conduzirá o processo à fase instrutória ou, se não requeridas e/ou indeferidas, conduzirá ao julgamento antecipado da lide' (peça 31, p. 5) .
Ponto: comprovante de recolhimento do saldo não aplicado no termo de compromisso, tendo em vista o Dnit não ter detectado tal demonstrativo (item 3, retro) . 
13.7. Resposta: acosta-se o comprovante de pagamento com as respectivas GRU's dos valores relativos aos saldos remanescentes de R$ 3.207.863,44 e R$ 294.877,34 por meio da GRU 18836-0 (peça 31, p. 5) .
Ponto: outros documentos e informações relevantes que possa enviar, no sentido de esclarecer as irregularidades apontadas pelo Departamento Nacional de Infraestrutura de Transportes (Dnit) , Superintendência Regional do Dnit no Estado de Pernambuco, na prestação de contas do Termo de Compromisso 820/2010 (peça 2, p. 3-12) , celebrado com o Governo do Estado de Pernambuco e Intervenientes Executores: Secretaria de Transportes do Estado de Pernambuco e Departamento de Estradas de Rodagem do Estado de Pernambuco, especialmente no que tange:
	Item a - valores não aptos a integrarem a prestação de contas do TC-820/2010, no montante de R$ 17.481.011,70.
13.8. Resposta: as obras foram executadas em consonância com os termos do plano de trabalho constante do 2° Termo Aditivo de Rerratificação ao Termo de Compromisso 820/2010, o qual materializou as adequações técnicas de engenharia necessárias à escorreita conclusão do empreendimento. Ocorre que por desatenção dos entes envolvidos, reproduziram-se, no 3° e 4° Termos Aditivos valores defasados das metas, desconsiderando as corretas alterações no plano de trabalho veiculada no 2° Termo Aditivo. Isso provocou sérios equívocos por parte dos Analistas do Dnit, no momento de análise da prestação de contas final, que adotaram como paradigma o 4° termo aditivo de rerratificação e prorrogação de prazo, e não o 2° Termo Aditivo que efetivamente norteou toda a execução das obras (peça 31, p. 7) .
	Item b - despesas realizadas após a vigência do TC  820/2010, no montante de R$ 418.369,67.
13.9. Resposta: as notas fiscais tratam de serviços realizados no âmbito da execução do TC-820/2010-00 (peça 31, p. 10) . Sobre a legalidade da realização de pagamentos de notas fiscais após a vigência do instrumento, o art. 52 da Instrução Normativa 507/2011 autoriza o pagamento após a vigência do convênio, desde que o fato gerador tenha ocorrido dentro da vigência do citado termo (peça 37, p. 12) .
Na instrução de peça 74, a partir dos elementos constantes dos autos, foi proposta o seguinte encaminhamento:
'PROPOSTA DE ENCAMINHAMENTO
Diante do exposto, submetem-se os autos à consideração superior, propondo:
Realizar a citação, com fundamento nos arts. 10, § 1º, e 12, incisos I e II, da Lei 8.443/1992 c/c o art. 202, incisos I e II, do RI/TCU, para que, no prazo de quinze dias, os responsáveis abaixo indicados, em decorrência das condutas praticadas, apresentem alegações de defesa e/ou recolham, aos cofres especificados, a quantia abaixo indicada, atualizada monetariamente a partir da respectiva data até o efetivo recolhimento, abatendo-se na oportunidade a quantia eventualmente ressarcida, na forma da legislação em vigor, que geraram as irregularidades demonstradas a seguir:
	Débito 
	Débitos relacionados ao Estado de Pernambuco solidariamente com a sociedade empresária Meltavias Construções Ltda. (CNPJ 12.312.930/0001-60) e Eryka Maria de Vasconcelos Luna (CPF XXX.072.624-XX) , Diretora Presidente do Departamento de Estradas de Rodagem do Estado de Pernambuco (Gestão 1°/1/2011 a 31/12/2012) :
		Data de ocorrência
	Valor histórico (R$) 
	Identificador da parcela

	11/7/2011
	181. 963,91
	D1

	11/7/2011
	52.889,98
	D2

	Irregularidade: pagamento em duplicidade à empresa Metalvias Construções Ltda. (CNPJ 12.312.930/0001-60) por serviços realizados na execução das obras de arte especial sobre o Rio Piranji, que liga os engenhos Bela Vista e Tambor no Município de Palmares, objeto do Contrato 99/10-DJ, totalizando R$ 234.853,89, conforme discriminado no quadro abaixo (peça 1, p. 134) :
	 Nota Fiscal 
	Valor (R$) 
	Documento/cheque
	Data
	Valor (R$) 

	-
	-
	850.048
	11/7/2011
	218.935,60

	180
	181. 963,91
	850.049
	11/7/2011
	4.697,08

	181
	52.889,98
	850.050
	11/7/2011
	11.221,21

	TOTAL
				234.853,89

	Evidências da irregularidade: Relatório de TCE 02/2016, datado de 30/3/2016 (peça 4, p. 399-425) .
	Normas infringidas: Constituição Federal arts. 37, caput, e 70, parágrafo único, da Constituição Federal; art. 93 do Decreto-Lei 200/1967; arts. 66, 139, §§ 4º e 5º, e 145 do Decreto 93.872/1986; arts. 60 a 64 da Lei 4.320/1964; Termo de Compromisso 820/2010 (peça 2, p. 3-12) , cláusula décima primeira, letras 'b', 'd', 'e' e 'g'. Contrato 99/10/DJ, cláusula sexta (peça 47, p. 214-221) .
	Cofre credor: Tesouro Nacional.
	I - Responsável: Estado de Pernambuco.
	Conduta: beneficiar-se, ainda que indiretamente, com os recursos federais oriundos do Termo de Compromisso 820/2010, na medida em que na Ação de Repetição de Indébito 0030673-37.2014.8.17.0011 houve sentença judicial no sentido de devolução dessa quantia aos cofres estaduais, quando, na verdade, tal valor deve ser ressarcido aos cofres da União. 
	Nexo de causalidade: o pagamento em duplicidade à sociedade empresária Metalvias Construções Ltda. (CNPJ 12.312.930/0001-60) , e a não devolução aos cofres federais pelo ente estadual, resulta em presunção de prejuízo ao erário da ordem de R$ 234.853,89.
	II - Responsável: Eryka Maria de Vasconcelos Luna (CPF XXX.072.624-XX) , Diretora Presidente do Departamento de Estradas de Rodagem do Estado de Pernambuco (Gestão 1°/1/2011 a 31/12/2012) .
	Conduta: autorizar, ou permitir a autorização, ainda que equivocadamente, ainda que indiretamente, o pagamento em duplicidade à empresa Metalvias Construções Ltda. (CNPJ 12.312.930/0001-60) por serviços realizados na execução das obras de arte especial sobre o Rio Piranji, que liga os engenhos Bela Vista e Tambor no Município de Palmares, objeto do Contrato 99/10-DJ.
	Nexo de causalidade: a autorização do pagamento em duplicidade à sociedade empresária Metalvias Construções Ltda., (CNPJ 12.312.930/0001-60) , e a não devolução aos cofres federais pelo ente estadual, resulta em presunção de prejuízo ao erário da ordem de R$ 234.853,89.
	Culpabilidade: é razoável afirmar que era possível à responsável ter consciência da ilicitude do ato que praticou, dada sua condição de responsável pela autorização dos pagamentos às empresas contratada para a realização do objeto previsto no Termo de Compromisso 820/2010. É razoável afirmar que era exigível da responsável conduta diversa daquela que ela adotou consideradas as circunstâncias que a cercavam. No caso, deveria ter evitado a autorização do pagamento em duplicidade e/ou verificado o erro deveria ter providenciado a imediata devolução aos cofres federais dos recursos utilizados para pagamento em duplicidade.
	III - Responsável: Metalvias Construções Ltda. (CNPJ 12.312.930/0001-60) .
	Conduta: receber em duplicidade por serviços realizados na execução das obras de arte especial sobre o Rio Piranji, que liga os engenhos Bela Vista e Tambor no Município de Palmares, objeto do Contrato 99/10-DJ, proveniente de recursos federais, da ordem de R$ 234.853,89.
	Nexo de causalidade: o recebimento em duplicidade proveniente de recursos federais resulta em presunção de prejuízo ao erário da ordem de R$ 234.853,89.
	Culpabilidade: é razoável afirmar que era possível à responsável ter consciência da ilicitude do ato que praticou, dada sua condição de contratada para a execução das obras. É razoável afirmar que era exigível da responsável conduta diversa daquela adotada consideradas as circunstâncias que a cercavam. No caso, deveria ter providenciada a imediata devolução dos recursos recebidos em duplicidade no caso ao DER/PE, visto que tais recursos são de origem federal.'
A proposta contou com a anuência dos titulares da Secex/D4 e Secex-TCE (peças 75-76) , autorizada a citação pelo Relator (peça 84) , resultando nas seguintes comunicações processuais:
Responsável: Estado de Pernambuco
	Comunicação: Ofício 47372/2020- Secomp-4 (peça 90) .
Data da Expedição: 10/9/2020.
Data da Ciência: 14/09/2020 (peça 91) .
Observação: resposta às peças 92, 93, 94, 95, 96, 97, 98.

Responsável: Eryka Maria de Vasconcelos Luna
	Comunicação: Ofício 62213/2020- Secomp-4 (peça 102) .
Data da Expedição: 20/11/2020.
Data da Ciência: 24/11/2020 (peça 103) .
Observação: resposta à peça 104.

Responsável: Metalvias Construções Ltda.
	Comunicação: Ofício 47368/2020- Secomp-4 (peça 88) . 
Data da Expedição: 10/9/2020.
Data da Ciência: 22/09/2020 (peça 99) .
Nome do recebedor: Luiz da Silva.
Observação: Ofício enviado para o endereço resultante de pesquisas nos Sistemas Corporativos do TCU, extraído da Base de Dados da Receita Federal do Brasil - CNPJ.

Conforme Despacho de peça 105 as providências inerentes às comunicações processuais foram concluídas. 
Transcorrido o prazo regimental, os responsáveis Estado de Pernambuco e Eryka Maria de Vasconcelos Luna apresentaram alegações de defesa, enquanto a sociedade empresária Metalvias Construções Ltda. permaneceu silente, devendo ser considerada revel, nos termos do art. 12, § 3º, da Lei 8.443/1992.
A seguir, na Seção 'Exame Técnico' serão examinadas as alegações de defesa dos responsáveis acima qualificados, bem como a revelia da sociedade empresária Metalvias Construções Ltda.
ANÁLISE DOS PRESSUPOSTOS DE PROCEDIBILIDADE DA IN/TCU 71/2012
Verifica-se que não houve o transcurso de mais de dez anos desde o fato gerador sem que tenha havido a notificação dos responsáveis Isaltino José do Nascimento Filho (CPF XXX.493.424-XX) e Eryka Maria de Vasconcelos Luna (CPF XXX.072.624-XX) pela autoridade administrativa federal competente (art. 6º, inciso II, c/c art. 19 da IN/TCU 71/2012, modificada pela IN/TCU 76/2016) , uma vez que os recursos foram transferidos em outubro de 2010 (item 2, retro) , as despesas impugnadas datam de novembro de 2010 a janeiro de 2013 (item 10, retro) e os responsáveis foram notificados sobre as irregularidades pela autoridade administrativa competente por meio dos ofícios abaixo listados, dentre outros (peça 3, p. 279) :
	Notificação datada de 11 de marco de 2016, endereçada ao Sr. Isaltino José do Nascimento Filho (peça 4, p. 158-160) ; 
	Notificações datadas de 11 de marco de 2016 e 10 de fevereiro de 2017, endereçadas à Sra. Eryka Maria de Vasconcelos Luna (peça 4, p. 166-168; 648-649) .
	Não houve notificação formal ao Departamento de Estradas de Rodagem - Estado de Pernambuco (DER/PE) e nem à empresa Metalvias Construções Ltda. (CNPJ 12.312.930/0001-60) . No entanto, a irregularidade a eles atinente ocorreu em 11/7/2011, de maneira que o transcurso de mais de 10 anos do fato gerador ocorrerá em julho de 2021, ao passo que a autorização para a citação data de 5/8/2020 (peça 84) .
Verifica-se que o valor atualizado do débito original de R$ 234.853,89 é superior a R$ 100.000,00, na forma estabelecida conforme os arts. 6º, inciso I, e 19 da IN/TCU 71/2012, modificada pela IN/TCU 76/2016.
A tomada de contas especial está, assim, nesses quesitos, devidamente constituída e em condição de ser instruída.
EXAME TÉCNICO
Da validade das notificações
Preliminarmente, cumpre tecer breves considerações sobre a forma como são realizadas as comunicações processuais no TCU. A esse respeito, destacam-se o art. 179 do Regimento Interno do TCU (Resolução 155, de 4/12/2002) e o art. 4º, inciso III, § 1º, da Resolução TCU 170, de 30 de junho de 2004, in verbis:
'Art. 179. A citação, a audiência ou a notificação, bem como a comunicação de diligência, farse-ão:
I - mediante ciência da parte, efetivada por servidor designado, por meio eletrônico, fac-símile, telegrama ou qualquer outra forma, desde que fique confirmada inequivocamente a entrega da comunicação ao destinatário;
II - mediante carta registrada, com aviso de recebimento que comprove a entrega no endereço do destinatário;
III - por edital publicado no Diário Oficial da União, quando o seu destinatário não for localizado
 (...) 
Art. 3º As comunicações serão dirigidas ao responsável, ou ao interessado, ou ao dirigente de órgão ou entidade, ou ao representante legal ou ao procurador constituído nos autos, com poderes expressos no mandato para esse fim, por meio de:
I - correio eletrônico, fac-símile ou telegrama;
II - servidor designado;
III - carta registrada, com aviso de recebimento;
IV - edital publicado no Diário Oficial da União, quando o seu destinatário não for localizado, nas hipóteses em que seja necessário o exercício de defesa.
Art. 4º. Consideram-se entregues as comunicações:
I - efetivadas conforme disposto nos incisos I e II do artigo anterior, mediante confirmação da ciência do destinatário;
II - realizadas na forma prevista no inciso III do artigo anterior, com o retorno do aviso de recebimento, entregue comprovadamente no endereço do destinatário;
III - na data de publicação do edital no Diário Oficial da União, quando realizadas na forma prevista no inciso IV do artigo anterior.
§ 1º O endereço do destinatário deverá ser previamente confirmado mediante consulta aos sistemas disponíveis ao Tribunal ou a outros meios de informação, a qual deverá ser juntada ao respectivo processo.'
Bem se vê, portanto, que a validade da citação via postal não depende de que o aviso de recebimento seja assinado pelo próprio destinatário da comunicação, o que dispensa, no caso em tela, a entrega do AR em 'mãos próprias'. A exigência da norma é no sentido de o Tribunal verificar se a correspondência foi entregue no endereço correto, residindo aqui a necessidade de certeza inequívoca. 
Não é outra a orientação da jurisprudência do TCU, conforme se verifica dos julgados a seguir transcritos:
'São válidas as comunicações processuais entregues, mediante carta registrada, no endereço correto do responsável, não havendo necessidade de que o recebimento seja feito por ele próprio (Acórdão 3648/2013-TCU-Segunda Câmara, Relator Min. José Jorge) ';
'É prescindível a entrega pessoal das comunicações pelo TCU, razão pela qual não há necessidade de que o aviso de recebimento seja assinado pelo próprio destinatário. Entregandose a correspondência no endereço correto do destinatário, presume-se o recebimento da citação. (Acórdão 1019/2008-TCU-Plenário, Relator Min. Benjamin Zymler) ';
'As comunicações do TCU, inclusive as citações, deverão ser realizadas mediante Aviso de Recebimento - AR, via Empresa Brasileira de Correios e Telégrafos, bastando para sua validade que se demonstre que a correspondência foi entregue no endereço correto. (Acórdão 1526/2007-TCU-Plenário, Relator Min. Aroldo Cedraz) .'
A validade do critério de comunicação processual do TCU foi referendada pelo Supremo Tribunal Federal, nos termos do julgamento do MS-AgR 25.816/DF, por meio do qual se afirmou a desnecessidade da ciência pessoal do interessado, entendendo-se suficiente a comprovação da entrega do 'AR' no endereço do destinatário:
'Ementa: agravo regimental. Mandado de segurança. Desnecessidade de intimação pessoal das decisões do Tribunal de Contas da União, art. 179 do Regimento Interno do TCU. Intimação do ato impugnado por carta registrada, iniciado o prazo do art. 18 da Lei nº 1.533/51 da data constante do aviso de recebimento. Decadência reconhecida. Agravo improvido.
O envio de carta registrada com aviso de recebimento está expressamente enumerado entre os meios de comunicação de que dispõe o Tribunal de Contas da União para proceder às suas intimações.
O inciso II do art. 179 do Regimento Interno do TCU é claro ao exigir apenas a comprovação da entrega no endereço do destinatário, bastando o aviso de recebimento simples.' 
Da revelia da empresa Metalvias Construções Ltda.
No caso vertente, a citação da empresa Metalvias Construções Ltda. se deu em endereços provenientes de pesquisas de endereços realizadas pelo TCU (vide parágrafos acima) , porquanto, devido ao insucesso de realizar a citação em endereços constantes na base de dados da Receita custodiada pelo TCU, buscou-se a notificação em endereços provenientes das bases de dados públicas custodiadas pelo TCU (Renach) e das bases de dados do próprio TCU. 
A entrega do ofício citatório [ocorreu conforme AR à peça 99].
Nos processos do TCU, a revelia não leva à presunção de que seriam verdadeiras todas as imputações levantadas contra os responsáveis, diferentemente do que ocorre no processo civil, em que a revelia do réu opera a presunção da verdade dos fatos narrados pelo autor (Acórdão 1009/2018-TCU-Plenário, Relator Min. Bruno Dantas; 2369/2013 - TCU - Plenário, Relator Min. Benjamin Zymler e 2449/2013 - TCU - Plenário, Relator Min. Benjamin Zymler) . Dessa forma, a avaliação da responsabilidade do agente não pode prescindir da prova existente no processo ou para ele carreada. 
Ao não apresentar sua defesa, a responsável deixou de produzir prova da regular aplicação dos recursos sob sua responsabilidade, na medida em que era a empresa contratada para a prestação de serviço de adequação do Centro Cirúrgico e Quimioterapia daquele hospital às normas da Agência Nacional de Vigilância Sanitária (Anvisa) . 
Mesmo as alegações de defesa não sendo apresentadas, considerando o princípio da verdade real que rege esta Corte, procurou-se buscar, em manifestações da responsável na fase interna desta Tomada de Contas Especial, se havia algum argumento que pudesse ser aproveitado a seu favor. 
Os argumentos apresentados na fase interna (peça 125, p. 13; peça 126, p. 56, 92, 148) não elidem as irregularidades apontadas.
Alegações de defesa do Estado de Pernambuco/PE
Argumentos
A defesa alega, no que se refere ao fato do pagamento em duplicidade, realizado por equívoco à empresa Metalvias Construções Ltda., que o Departamento de Estradas de Rodagem do Estado de Pernambuco - DER-PE ajuizou, em 2014, a Ação de Repetição de Indébito, Processo 0030673-37.2014.8.17.0001, que tramitou pela 3ª Vara da Fazenda Pública da Capital (peça 92, p. 2) .
Alega que o embasamento para se chegar à conclusão de que o Estado de Pernambuco teria se beneficiado, ainda que indiretamente, com recursos federais oriundos do Termo de Compromisso 820/2010 na Ação de Repetição de Indébito 0030673-37.2014.8.17.0001 é frágil. A uma, porque ainda tramita o cumprimento de sentença, de modo que os valores ainda não ingressaram no Erário Estadual. A duas, porque a finalidade da ação judicial e do cumprimento do decisum em andamento é justamente restituir à União os valores equivocadamente pagos em duplicidade à empresa (peça 92, p. 3) .
A sentença transitou em julgado em 4/12/2019, tendo sido proposto o cumprimento apenas na data de 'hoje' (28/9/2020 - Processo 0061888-35.2020.8.17.2001 - 3ª Vara da Fazenda Pública do Recife) . As providências de execução do julgado só não ocorreram antes por conta dos inegáveis impactos da pandemia de COVID-19 sobre a Administração Pública Estadual, bem como sobre o Poder Judiciário. Entretanto, o gradual retorno das atividades presenciais permitiu que fosse apresentado o pedido de cumprimento de sentença (em anexo) , propiciando, após os procedimentos processuais adequados a tempo e modo, sejam os valores, aí sim, postos à disposição do DER-PE para serem repassados, ato contínuo, em restituição, à União (peça 92, p. 4) .
Mais do que disciplinar a atuação do administrador público, as disposições normativas da LINDB impactam, de forma direta e imediata na atuação dos órgãos de controle da Administração Pública (na esfera federal, exemplificativamente, CGU, TCU, unidades de controle interno, CADE e Ministério Público Federal; na esfera estadual, CGE, TCE e Ministério Público Estadual) . 
No caso presente foi demonstrado que as obras foram realizadas e que não houve nenhum superfaturamento. No que se refere à restituição dos valores aos cofres da União, o Estado de Pernambuco está adotando todas as diligências para que ocorra no menor transcurso de tempo possível, mesmo vivenciando efeitos da pandemia que a tudo e a todos impacta. 
No que se refere à imputação de ter o Estado de Pernambuco supostamente se beneficiado com a restituição dos valores aos seus cofres e não para os cofres da União, não merece subsistência o relatório técnico ora combatido, pelas razões expostas e pelos documentos apresentados (peça 92, p. 6) .
Ao final, a defesa requer (peça 92, p. 6-7) :
seja a imputação a si atribuída reconhecida como insubsistente, arquivando-se o presente procedimento, com a quitação dos entes estaduais; 
Ad argumentadum tantum, caso não se defira o item acima, que determine o acompanhamento das diligências adotadas pelo Poder Público Estadual para cumprimento e posterior restituição dos valores à União, mas que, em todo caso, sejam afastadas quaisquer responsabilidades dos entes estaduais em relação a débitos decorrentes do referido termo de compromisso.
Análise das alegações do Estado de Pernambuco/PE.
Bem se vê que o Estado de Pernambuco/PE reconhece a irregularidade e o dano dela decorrente sofrido pela União. Tal dano poderá ser reparado, segundo a defesa, quando efetivamente a empresa Metalvias Construções Ltda. cumprir a sentença judicial e devolver aos cofres estaduais a quantia recebida em duplicidade. 
Vislumbra-se, também, a boa-fé/intenção do Estado de Pernambuco/PE em repassar aos cofres da União a quantia questionada, assim devolvida pela empresa Metalvias Construções Ltda.
Não obstante reconhecer o empenho do Estado de Pernambuco/PE em se dispor a devolver aos cofres da União os recursos pagos em duplicidade, a espera, ou o sobrestamento desta TCE até a satisfação da medida, estaria a depender da eficácia da sentença judicial e, posteriormente, da 'lembrança' do ente federativo em cumprir o compromisso. Tal precedente não se mostra jurídica e tecnicamente conveniente, pois esta Corte não dispõe de setor específico para acompanhamento de decisões judiciais/cumprimento de sentenças, além do que, apesar de aparentemente líquida e certa a sentença proferida, não se pode prever se e quando haverá a efetiva devolução dos recursos aos cofres estaduais e, em seguida, revertida aos cofres da União.
Qualquer medida protelatória contribuiria, no momento, para prejudicar a marcha e a prestação jurisdicional, o que contraria os princípios da celeridade e efetividade processual.
Ademais, conforme já frisamos na instrução anterior, o processo judicial não obsta o andamento do processo nesta Corte, podendo-se aplicar aos processos de controle externo o princípio da independência das instâncias, segundo o qual os trabalhos desenvolvidos em várias instâncias sobre o mesmo fato correm de forma independente, o que pode desencadear condenações simultâneas nas esferas cível, criminal e administrativa (Acórdão 3125/2013-TCU-Plenário, Ministro Relator Raimundo Carreiro) .
Por estas razões, rejeita-se a solução proposta pelo Estado de Pernambuco/PE e, assim, as respectivas alegações de defesa.
Alegações de defesa de Eryka Maria de Vasconcelos Luna (CPF XXX.072.624-XX) , Diretora Presidente do Departamento de Estradas de Rodagem do Estado de Pernambuco (Gestão 1°/1/2011 a 31/12/2012) .
Argumentos
A defesa salienta que objeto pactuado no Termo de Compromisso 820/2010, consubstanciado na execução dos serviços de reconstrução e restauração viária nos municípios de Pernambuco em estado de emergência devido às chuvas atípicas ocorridas no mês de junho daquele ano de 2010, foi integralmente executado, como reconheceu o relatório técnico que instrui o processo em referência (peça 104, p. 3) .
A deficiência administrativa desnudada no momento de juntada de documentos para apresentação da prestação de contas, in casu, materializada no pagamento em duplicidade para a empresa Metalvias Construções Ltda., responsável por serviços realizados no Município de Palmares (Contrato 103/2010) , só foi identificada após a saída da defendente do DER, conforme se observa da Nota Técnica 'colacionada abaixo', assinada em 4/2/2013, pelo Diretor de Gestão Logística, na qual fica cristalinamente comprovado que a defendente foi induzida a erro, revelando-se equivocadas as alegações vertidas na decisão encaminhada por meio do Ofício 62213/2020-TCU/Seproc (peça 104, p. 3) .
Alega que restou demonstrado que a constatação da duplicidade dos pagamentos realizados à Metalvias, no âmbito do DER, só ocorreu posteriormente à exoneração, a pedido da defendente, do Cargo de presidente do DER, impedindo-a de agir em nome do referido órgão, fato que exclui o nexo de causalidade, uma vez que não é razoável exigir-lhe medidas para evitar ou reaver o pagamento em duplicidade, sem sequer ter tomado ciência do fato à época de sua gestão (peça 104, p. 4) .
Ressalva que tanto o fato em si quanto a adoção das providências para reparação dos danos, mesmo que não tivessem sido tomadas, e foram, a responsabilização não pode recair sobre a defendente que em razão das suas atribuições enquanto dirigente do órgão não tinha conhecimento do fato e/ou subsídios técnicos que lhe autorizassem obstar os pagamentos que lhe foram encaminhados, sendo-lhe impossível antever a falha para interferir diretamente nos atos de gestão que levaram ao pagamento equivocado (peça 104, p. 6) .
Assegura que do conjunto probatório não se observa nenhum documento que comprove que a defendente tomou conhecimento do caso e, podendo fazer algo, omitiu-se no seu dever de atuar, atraindo para si a culpa pelo fato ocorrido. Assim sendo, a culpa não pode ser presumida, apenas pelo fato de, em determinado período, ter ocupado o cargo máximo de direção daquele órgão estadual (peça 104, p. 9) .
Argui que é pacífico o entendimento no TCU pela responsabilidade subjetiva do agente público e no caso concreto não há qualquer participação culposa ou dolosa da defendente que tenha contribuído para a ocorrência do resultado, uma vez que o próprio setor financeiro do DER reconheceu que equivocadamente solicitou duas vezes a realização do pagamento a Metalvias, fazendo com que a defendente agisse levada a erro (peça 104, p. 15) .
Registra que a empresa Metalvias é beneficiária direta do pagamento em duplicidade e o DER/PE é o beneficiário indireto, tendo em vista já existir sentença definitiva, favorável a restituição dos valores pagos indevidamente por aquele órgão estadual, com cumprimento de sentença em andamento, nos moldes do Acórdão 4205/2011-TCU-Primeira Câmara do TCU, citado no item 80 do documento anexo ao Ofício 62213/2020 - TCU/Seproc. Portanto, mostrando-se justo e razoável a exclusão da defendente da Tomada de Contas Especial, bem como da responsabilização solidária pela devolução dos valores a União (peça 104, p. 17) . 
Ao final, a defesa requer o arquivamento do processo quitando-se a defendente, uma vez que não existe comprovação de que infringiu, dentro de seu âmbito de atuação, diretamente, qualquer preceito legal (peça 104, p. 17-18) .
Análise das alegações de defesa de Eryka Maria de Vasconcelos Luna (CPF XXX.072.624-XX) , Diretora Presidente do Departamento de Estradas de Rodagem do Estado de Pernambuco (Gestão 1°/1/2011 a 31/12/2012) .
A responsável foi citada em solidariedade com o Governo do Estado de Pernambuco/PE em razão da seguinte irregularidade:
'Irregularidade: pagamento em duplicidade à empresa Metalvias Construções Ltda. (CNPJ 12.312.930/0001-60) por serviços realizados na execução das obras de arte especial sobre o Rio Piranji, que liga os engenhos Bela Vista e Tambor no Município de Palmares, objeto do Contrato 99/10-DJ, totalizando R$ 234.853,89.'
Por conta da irregularidade acima, a responsável supostamente teria praticado a seguinte conduta:
'Conduta: autorizar, ou permitir a autorização, ainda que equivocadamente, ainda que indiretamente, o pagamento em duplicidade à empresa Metalvias Construções Ltda. (CNPJ 12.312.930/0001-60) por serviços realizados na execução das obras de arte especial sobre o Rio Piranji, que liga os engenhos Bela Vista e Tambor no Município de Palmares, objeto do Contrato 99/10-DJ.'
Na defesa a responsável insiste na tese de que não teve conhecimento do fato danoso, o qual só foi identificado após a sua saída do DER, de maneira que não se configura o nexo de causalidade constante na matriz de responsabilização, uma vez que não é razoável exigir-lhe ter adotado medidas para impedir ou reaver o pagamento em duplicidade, sem sequer ter tomado ciência do fato à época de sua gestão (peça 104, p. 4) .
Vê-se, portanto, que a defendente reconhece o fato irregular e a ocorrência em sua gestão, mas apenas ressalva não ter tomado conhecimento quando ainda era gestora no DER/PE.
A matriz de responsabilização, objetivamente, diz que o nexo de causalidade seria que a autorização do pagamento em duplicidade à sociedade empresária Metalvias Construções Ltda. (CNPJ 12.312.930/0001-60) , e a não devolução aos cofres federais pelo ente estadual, resultou em presunção de prejuízo ao erário da ordem de R$ 234.853,89.
Por sua vez, convém explanar que a culpabilidade reside no fato de que seria razoável que a responsável tivesse consciência da ilicitude do ato praticado, dada sua condição de responsável pela autorização dos pagamentos à empresa contratada para a realização do objeto previsto no Termo de Compromisso 820/2010. Seria razoável da responsável conduta diversa daquela adotada consideradas as circunstâncias que a cercavam. No caso, esperava-se que não houvesse a autorização do pagamento em duplicidade e/ou, se detectado a tempo o erro, caberia, por parte da responsável, a adoção de providências no sentido da imediata devolução aos cofres federais dos recursos utilizados para o pagamento indevido.
No entanto, são plausíveis os argumentos de que não teve conhecimentos dos fatos durante sua gestão e induzida a erro, ou seja, ter autorizado o pagamento em duplicidade à empreiteira contratada sem consciência da ilicitude. 
De fato, os pagamentos foram solicitados por setores específicos da área financeira do DER/PE, com expertise e funções específicas de elaborar os processos de pagamentos daquela autarquia. Ademais, os pagamentos à empresa ocorreram em valores diversos e em datas diferentes, o que dificultou, a nosso ver, que a responsável tivesse nítida percepção do ato falho.
Aliás, objetivamente, do ponto de vista processual, existiu o pagamento, eis que admitido pela responsável e assumido pela pelo Estado de Pernambuco, tornando-se incontroverso o débito em relação ao DER/PE e, consequentemente ao Estado de Pernambuco/PE. 
Todavia, não constam dos autos os documentos com as assinaturas da responsável nas autorizações de pagamento, de modo que o elemento objetivo da culpa inexiste para estabelecer o nexo de causalidade entre o fato, o dano e a conduta. É nos permitido inferir apenas que o fato ocorreu na gestão da ex-presidente do DER/PE [já admitido e assumido pelos responsáveis], mas sem que se conheçam as circunstâncias [elementos subjetivos] e as evidências [elementos objetivos] do ocorrido, consistindo, assim, mais uma atenuante em relação à análise da culpabilidade atribuída à defendente.
Afinal, a nosso ver, na condição de presidente do DER/PE, em atividades gerenciais diversificadas, não havia como a responsável ter plena consciência do ato irregular. Nesse caso, é defensável a hipótese de cometimento de 'erro escusável' ocorrido não obstante o emprego, pelo agente, dos cuidados normais exigíveis nas circunstâncias. Os cuidados normais da responsável residem no fato de que ela possa ter autorizado os pagamentos em confiança com o setor especializado - Gerência Financeira do DER/PE - incumbido de analisar os processos de pagamentos da autarquia estadual. 
Ademais, a esse respeito, o DER/PE emitiu nota técnica esclarecendo que houve utilização indevida de recursos de rendimentos financeiros em virtude de um equívoco cometido pela Gerência Financeira - DLF, que solicitou à Presidência do DER por duas vezes a realização das transferências nos valores de R$ 181.963,91 e R$ 52.889,98, referente às notas fiscais 180 e 181 respectivamente para a efetivação dos pagamentos dos serviços prestados no município de Palmares, conforme contrato 103/2010, pela empresa Metalvias Construções Ltda., que foram concretizados por meio da Ordem Bancária 5766 de 10/6/2011, e depois pela Transferência Eletrônica Disponível-TED 850.048, no dia 11/7/2011, portanto, em duplicidade. Segundo a nota, com a efetivação do reembolso pela empresa, o DER/PE providenciaria a devolução dos recursos do concedente, que seria a soma dos valores pagos em duplicidade (R$ 234.853,89) com o saldo disponível na conta do Termo (R$ 75.600,09) totalizando R$ 310.453,98 atualizados até o dia 31/12/2012 (peça 10, p. 35) .
Importante salientar, por outro lado, trata-se de dano potencialmente reparável e, ainda, não se notam sinais de locupletamento por parte da ex-presidente do DER/PE, de modo que não concorreu para o débito. Também não se mostra razoável apená-la com sanções na medida em que a irregularidade não se originou de ato deliberado, não havendo indícios de má-fé acerca do evento danoso. Não há, assim, justo motivo para mantê-la na matriz de responsabilização.
Destarte, tendo em vista que as alegações apresentadas pelo Estado de Pernambuco/PE não elidiram as irregularidades levantadas e, ante a impossibilidade de aferir a boa-fé do ente federado, deve-se fixar novo e improrrogável prazo para que o Estado de Pernambuco/PE comprove perante o Tribunal, em solidariedade com a sociedade empresária Metalvias Construções Ltda. (CNPJ 12.312.930/0001-60) , o recolhimento do débito apurado nos autos em favor do Tesouro Nacional. 
Prescrição da Pretensão Punitiva 
Vale ressaltar que a pretensão punitiva do TCU, conforme Acórdão 1441/2016-TCU-Plenário, Relator: Min. Benjamin Zymler, que uniformizou a jurisprudência acerca dessa questão, subordina-se ao prazo geral de prescrição indicado no art. 205 do Código Civil, que é de dez anos, contado da data de ocorrência da irregularidade sancionada, nos termos do art. 189 do Código Civil, sendo este prazo interrompido pelo ato que ordenar a citação, a audiência ou a oitiva do responsável. 
No caso em exame, não ocorreu a prescrição, uma vez que a irregularidade ocorreu em 11/7/2011, ao passo que a autorização para a citação dos responsáveis data de 5/8/2020 (peça 84) .
Em se tratando de processo em que a parte interessada não se manifestou acerca das irregularidades imputadas, não há elementos para que se possa efetivamente aferir e reconhecer a ocorrência de boa-fé na conduta da sociedade empresária Metalvias Construções Ltda. (CNPJ 12.312.930/0001-60) , de modo que se poderia, desde logo, proferir o julgamento de mérito pela irregularidade das contas, conforme os termos dos §§ 2º e 6º do art. 202 do Regimento Interno do TCU (Acórdão 2064/2011-TCU-Primeira Câmara (relator: Min. Ubiratan Aguiar) , 6.182/2011-TCU-1ª Câmara (relator: Min. Subst. Weber de Oliveira) , 4.072/2010-TCU-1ª Câmara (Relator: Min. Valmir Campelo) , 1.189/2009-TCU-1ª Câmara (Relator: Min. Subst. Marcos Bemquerer) , 731/2008-TCU-Plenário (Relator: Min. Aroldo Cedraz) . 
No entanto, visando equalizar as etapas do processo com relação aos responsáveis, cabe propor, nessa fase, a fixação de novo e improrrogável prazo de 15 (quinze) dias, nos termos do art. 12, §§ 1º e 2º, da Lei 8.443, de 1992, e do art. 202, §§ 2º e 3º, do RITCU, para que o Estado de Pernambuco/PE comprove o recolhimento do débito, em solidariedade com a sociedade empresária Metalvias Construções Ltda. (CNPJ 12.312.930/0001-60) , em favor do Tesouro Nacional, atualizado monetariamente até o efetivo recolhimento, nos termos da legislação vigente."
2.	Ao final, em pareceres uniformes, a Secex/TCE propõe considerar revel a sociedade empresária Metalvias Construções Ltda. e dar prosseguimento ao processo, com vistas a acolher as alegações de defesa da Sra. Eryka Maria de Vasconcelos Luna, excluindo-a da presente relação processual, e rejeitar as alegações do Estado de Pernambuco, fixando novo e improrrogável prazo de 15 (quinze) dias para que o referido Ente Federado, em solidariedade com a empresa Metalvias Construções Ltda., recolha o débito apurado nestes autos, dentre outras providências de praxe (peças 108, 109 e 110) .
3.	O Ministério Público junto ao TCU, representado pela Procuradora-Geral Cristina Machado da Costa e Silva, anui ao encaminhamento supra (peça 111) .
4.	Estando os autos em meu gabinete, a Sra. Eryka Maria de Vasconcelos Luna apresentou novos elementos probatórios, pugnando novamente pela sua ilegitimidade para figurar nesta TCE (peça 112) .
	É o Relatório.

Flavio Roberto de Queiroz Figueiredo (10020/OAB-PB) e Alice Silva das Chagas (24810/OAB-PE), representando Isaltino Jose do Nascimento Filho; Nivaldo Lucio de Oliveira Junior (38328/OAB-PE) e Manuela Carapeba Lucio (25325/OAB-PE), representando Eryka Maria de Vasconcelos Luna; Paulo Aristóteles Amador de Sousa, representando Ministério dos Transportes, Portos e Aviação Civil (extinta); Paulo Aristóteles Amador de Sousa, representando Departamento Nacional de Infraestrutura de Transportes.

Procuradora-Geral Cristina Machado da Costa e Silva.

TOMADA DE CONTAS ESPECIAL. TERMO DE COMPROMISSO. EXECUÇÃO DAS OBRAS. PAGAMENTO EM DUPLICIDADE A UMA DAS EMPRESAS CONTRATADAS. AÇÃO JUDICIAL CONDENATÓRIA DA EMPRESA EM BENEFÍCIO DO ESTADO DE PERNAMBUCO. FASE DE EXECUÇÃO. NÃO DEVOLUÇÃO, ATÉ O MOMENTO, DOS RECURSOS AO TESOURO NACIONAL POR PARTE DO ENTE FEDERADO E/OU DA EMPRESA RESPONSÁVEL. FIXAÇÃO DE NOVO PRAZO PARA A DEVOLUÇÃO DO DÉBITO. EXCLUSÃO DE DOIS RESPONSÁVEIS DA RELAÇÃO PROCESSUAL.

TOMADA DE CONTAS ESPECIAL (TCE)

Secretaria de Controle Externo de Tomada de Contas Especial (Secex/TCE).

Trago à apreciação deste Colegiado a Tomada de Contas Especial instaurada pelo Departamento Nacional de Infraestrutura de Transportes (Dnit) , em decorrência da impugnação parcial de despesas realizadas no âmbito do Termo de Compromisso 820/2010 (peça 2, p. 3-12) , celebrado com o Governo do Estado de Pernambuco, objetivando a execução de serviços de reconstrução e restauração viária nos municípios em estado de emergência no Estado de Pernambuco, devido às chuvas ocorridas no mês de junho de 2010.
2.	Conforme se depreende da análise dos autos, foram repassados R$ 50.000.000,00 ao Estado de Pernambuco para a execução de 10 metas, consistentes em construção de pontes, bem como na restauração e recuperação de rodovias (metas 1 a 9) . Também foi prevista a contratação de serviços de supervisão e fiscalização das aludidas obras (meta 10) .
3.	Ao analisar a prestação de contas, o Dnit impugnou despesas realizadas pelo DER/PE (Departamento de Estradas de Rodagem do Estado de Pernambuco) agrupando o débito em 4 (quatro) itens, a saber: (i) valores não aptos a integrarem a prestação de contas - R$ 17.481.011,70; (ii) despesas realizadas após a vigência do TC  820/2010 - R$ 418.369,67; (iii) cheques emitidos sem comprovação de despesa - R$ 234.853,89; e (iv) valores não aplicados no mercado financeiro - R$ 10.410,17.
4.	Após diligências a fim de obter a prestação de contas integral, bem como novos pareceres técnicos e financeiros, quantificando e individualizando o débito, com informações sobre o cumprimento das metas e a efetiva execução dos serviços, a Secretaria de Controle Externo de Tomada de Contas Especial - Secex/TCE realizou minucioso exame da situação de cada uma das metas pactuadas, dos respectivos serviços executados e medidos, dos valores dos contratos celebrados e chegou à seguinte conclusão (peça 74) :
"64. De acordo com a análise empreendida, nos casos examinados, verificou-se que os serviços medidos em todos os contratos obedeceram, ao final das medições acumuladas, os valores globais de cada contrato, descaracterizando, assim, a hipótese de superfaturamento. Ademais, a soma de todos os contratos não ultrapassou o total dos recursos federais destinados ao Termo de Compromisso 820/2010. 
65. Na linha da jurisprudência do Tribunal, a análise dos fatos acima revelou, dessa forma, que não se confirmaram as constatações do Dnit/PE de serviços realizados em quantitativos acima ou em desacordo com o objeto do ajuste em tela que pudessem configurar algum tipo de superfaturamento. Todos os contratos examinados, sem exceção, guardaram estreita conformação entre os objetos, valores contratados e serviços prestados, tendo as medições realizadas com os valores finais acumulados se mantido dentro, ou abaixo, dos valores globais contratados e também dentro ou abaixo dos orçamentos contidos no plano de trabalho aprovado, obedecendo ao limite de recursos previstos para o Termo de Compromisso 820/2010. 
66. Além disso, o Governo do Estado de Pernambuco devolveu a quantia de R$ 3.502.740,78, sendo R$ 3.207.863,44 de saldo e R$ 294.877,34 de aplicações financeiras, mediante GRU's datadas de 4/11/2016, quantias não utilizadas no objeto do termo de compromisso (peça 32, p. 21-39) . Em resumo, a União contribuiu com R$ 50.000.000,00 para as obras de restauração de pontes e rodovias previstas no Termo de Compromisso 820/2010, as quais foram atestadas como realizadas pelo Dnit/PE e, ainda, apesar de as despesas terem girado em torno de R$ 49.498.804,04 (soma das medições acumuladas) , obteve retorno de R$ 3.502.740,78 de saldo de aplicações financeiras, descaracterizando qualquer prejuízo aos cofres públicos (peça 32, p. 21) .
67. Restou, portanto, apenas, pendente de solução, a irregularidade atinente a saídas de recursos da conta corrente 10.118-4 (cheques emitidos) sem notas fiscais correspondentes, totalizando R$ 234.853,89 (peça 1, p. 134) . Segundo o DER/PE, trata-se de pagamento em duplicidade à empresa Metalvias Construções Ltda. Esse valor consta como 'saldo a regularizar' no demonstrativo da execução da receita e da despesa (peça 60, p. 277) ."
5.	Dessa forma, em conformidade com a referida instrução da Unidade Técnica, o débito inicialmente apurado pelo Ente Repassador foi desconstituído, remanescendo tão somente aquele de R$ 234.853,89 atribuído ao Estado de Pernambuco, à empresa Metalvias Construções Ltda. e à Sra. Eryka Maria de Vasconcelos Luna, sendo essa a irregularidade pela qual houve a citação dos responsáveis nestes autos. Outrossim, considerando que restou afastada a responsabilidade do Sr. Isaltino José do Nascimento Filho, não sendo sequer citado, cabe excluir o nome do ex-Secretário de Transportes do Estado de Pernambuco do rol de responsáveis desta TCE.
6.	Aludido débito consistiu no pagamento, em duplicidade, à empresa Metalvias decorrente de equívoco administrativo por parte do setor financeiro do DER/PE, e em face do qual foi proposta ação de repetição de indébito pelo Estado contra a empresa, já definitivamente julgada em favor do Ente Federado (Processo 0061888-35.2020.8.17.2001) . Todavia, o feito ainda se encontra em fase de execução judicial, de sorte que a empresa ainda não ressarciu o Estado de Pernambuco e este, de seu turno, tampouco devolveu tais valores à União.
7.	Nesse contexto, no que toca a responsabilidade da Sra. Eryka Maria de Vasconcelos Luna, aquiesço aos bem lançados fundamentos constantes da instrução à peça 108, no sentido de excluí-la da presente relação processual, visto que, embora o pagamento em duplicidade impugnado tenha ocorrido durante a gestão da Responsável à frente do DER/PE, não constam dos autos os documentos com as suas assinaturas nas autorizações de pagamento, fato esse aliado à constatação de que tais pagamentos foram solicitados por setores específicos da área financeira do DER/PE, sem que se identifiquem elementos de dolo ou culpa grosseira por parte da então Presidente da Autarquia.
8.	Com relação à empresa Metalvias Construções Ltda., esta permaneceu revel, não atendendo ao chamado desta Corte, devendo-se dar continuidade ao andamento do feito. O débito que lhe foi atribuído é concernente ao recebimento em duplicidade do valor de R$ 234.853,89, devido a equívoco do Setor Financeiro do DER/PE, sem que tenha providenciado a devolução dos valores quando instada a tanto. Veja-se que essa questão já restou reconhecida inclusive judicialmente, havendo decisão transitada em julgado condenando a empresa a devolver os valores recebidos indevidamente, o que ainda não ocorreu até o presente momento. Nesse sentido, não há como afastar o débito que lhe foi imposto.
9.	Quanto ao Estado de Pernambuco, também assiste razão à análise empreendida pela Secex/TCE, pois o Ente Federado reconheceu o pagamento em duplicidade e, como mencionado acima, já adotou providências judiciais com vistas a repetir o indébito, obtendo sentença judicial transitada em julgado em seu favor. 
10.	Desse modo, considerando que a quantia em questão foi paga indevidamente e deveria ter composto o saldo devolvido pelo Estado ao Repassador, e até o presente momento não o foi, na linha da jurisprudência deste Tribunal, conforme os precedentes adiante listados, deve ser fixado novo e improrrogável prazo de 15 (quinze) dias para que o Ente promova tal recolhimento, atualizado monetariamente, em solidariedade com a empresa Metalvias Construções Ltda.:
 (Acórdão 2161/2010-TCU-Primeira Câmara, de minha relatoria) 
"Em caso de citação de ente federado, deve-se dar a ele o mesmo tratamento dispensado aos responsáveis cuja conduta é revestida de boa-fé, uma vez que esta não pode ser aferida em relação à pessoa jurídica".
 (Acórdão 9352/2015-TCU-Segunda Câmara, relatora Ministra Ana Arraes) 
"Havendo citação solidária de ente federado e de seu gestor, rejeição das alegações de defesa e não comprovação da boa-fé da pessoa física, mesmo assim deve ser concedido novo prazo para a pessoa jurídica de direito público recolher o débito ao erário federal, sem a incidência de juros de mora (art. 202, § 3º, do Regimento Interno do TCU) , em razão de o ressarcimento envolver recursos igualmente de natureza pública".
 (Acórdão 3403/2007-TCU-Segunda Câmara, relator Ministro Aroldo Cedraz) 
"Não há como se aferir a boa-fé de ente municipal. Todavia, tal impossibilidade não afasta a viabilidade de cientificação do ente federativo para recolhimento, em novo e improrrogável prazo, da importância devida".
11.	No que diz respeito às prescrições das pretensões ressarcitória e punitiva, a primeira segue sendo considerada imprescritível por este Tribunal, enquanto a segunda vem sendo analisada consoante a regra do art. 205 do Código Civil (decenal) , não tendo ocorrido na espécie, uma vez que a irregularidade ocorreu em 11/7/2011 e a autorização para a citação dos responsáveis data de 7/7/2020.
	Ante o exposto, manifesto-me por que seja adotada a deliberação que ora submeto a este Colegiado.
T.C.U., Sala das Sessões, em 23 de agosto de 2022.
MARCOS BEMQUERER COSTA 
Relator